臺灣臺北地方法院民事判決　九十年度簡上字第三四七號
　　上　訴　人　　嘉家豪家具有限公司
　　法定代理人　　甲○○
　　複　代理人　　乙○○
　　被上訴人　　　財團法人聯合信用卡處理中心
　　法定代理人　　丙○○
　　訴訟代理人　　丁○○
右當事人間請求返還不當得利事件，上訴人對於中華民國九十年四月十日本院八十九
年度北簡字第一一七九五號第一審判決提起上訴，本院判決如左：
    主    文
上訴駁回。
第二審訴訟費用由上訴人負擔。
    事    實
甲、上訴人方面：
一、聲明：
  (一)原判決廢棄。
  (二)被上訴人應給付上訴人新台幣（下同）二十九萬六千二百五十元，及自民國八十
    九年七月二十六日起至清償日止，按年息百分之五計算之利息。
  (三)被上訴人在第一審之反訴駁回。
二、陳述：除與原審宣示判決筆錄所載相同茲予引用外，補稱：
  (一)被上訴人無需成本之支出即坐收銷售金額百分之三至五手續費收入，應負最重之
    過失責任（民法第五百三十五條、最高法院七十九年上字第一二０三號判例意旨
    ），而被上訴人與上訴人同負審核各批交易明細之義務，依兩造簽訂之特約商店
    約定書（下稱約定書）特別約定事項第五條約定即可明瞭，故被上訴人未盡審核
    系爭信用卡交易交易明細即為付款之行為已認有過失，自應依民法第五百四十四
    條規定，對上訴人負損害賠償責任。然被上訴人將每筆簽帳交易之審核義務均轉
    嫁予上訴人，顯違誠信原則。
  (二)於刷卡程序出現「Ｃ」訊息未電告發卡機構、或一卡刷不過換卡刷、或高金額刷
    不過改以低金額刷之情形，在信用卡刷卡交易程序實屬常見現象，且被上訴人對
    於此種刷卡程序均有付款，就連系爭信用卡之刷卡亦不例外，故若稱上訴人有何
    過失，亦因被上訴人之付款而治癒。況上訴人並未收到作業手冊，自無從知悉「
    Ｃ」訊息之處理手續。
  (三)再依約定書特約事項第一項第六款、第七款約定，被上訴人原即負有通知義務，
    然被上訴人未曾通知系爭信用卡係偽卡，上訴人亦無從知悉，原審對此點未加審
    酌，遽為判決，誠屬有誤。
三、證據：援用原審立證方法外，並提出特別約定事項乙份、特約商店約定書節本乙
    份、受訂單三份（含簽帳單、發票）、存摺內頁乙份、簽帳單十份（均為影本）
    為證。另聲請向被上訴人調取全家生活家具企業有限公司近六個月至一年之簽帳
    資料及上訴人刷卡記錄及請款、付款資料。
乙、被上訴人方面：
一、聲明：如主文第一項所示。
二、陳述：除與原審宣示判決筆錄所載相同茲予引用外，補稱：
  (一)被上訴人就上訴人所彙送之簽帳單並無審查是否為偽卡之義務，亦未因撥付系爭
    信用卡金額即認上訴人無義務之違反，或遽認上訴人已承認系爭信用卡交易：
  　1.依約定書，被上訴人僅為發卡銀行之收單機構，依約僅負責彙送經持卡人簽帳
　    消費之簽帳單予發卡銀行並代為收、付款而已，並不負審核簽帳單是否為真偽
  　　卡之義務，且依信用卡消費之實務而言，因發卡銀行於接獲商家請款之通知後
　    ，多於數日內即將款項交予商家，其後始寄發消費單據予持卡人，經持卡人反
　　　應未為該筆消費，方進行查證，其時間上本有所差距，是縱被上訴人就該偽卡
　　　消費之請款予以付款，亦不得據此即認被上訴人承認該交易，或推定該筆交易
　　　非偽卡消費。
  　2.因本件上訴人為使用EDC(ELECTRONIC  DRAFT CAPTURE)係使用簽帳端末機為其
    　作業型態，系爭簽帳交易亦皆以簽帳端末機完成，上訴人作業方法之特約商店
    　，其每筆交易係透過「簽帳端末機」查核持卡人信用狀況並取得授權號碼，是
    　上訴人不以僅核對停用卡號名單即完成簽帳，仍應依約定書及作業手冊所定操
　　　作程序處理簽帳交易，是本件上訴人以被上訴人未曾通知系爭交易為偽卡違反
　　　契約義務，原審法院就此未加審酌即為判決有違誤云云，顯無足取。
  　3.上訴人係利用簽帳端末機直接向被上訴人請款，並未寄送相關簽帳單予被上訴
      人，如就該部分簽帳款有爭議而未能撥付予特約商店時，即依上開合約第五條
      後段之規定將各批比對不符之交易明細資料送特約商店核對，可知「各批比對
      不符之交易明細資料」，係指特約商店請款之金額與被上訴人所撥付金額有不
      一致時之對帳、調整而言，與被上訴人是否負有審核簽帳之義務，並無牽涉。
      又依約定書第二十六條後段之約定，特約商店除應負返還之責外，被上訴人亦
      得於特約商店他次請款中主張扣抵，乃為保留付款之約定，依此本件簽帳款縱
      已先為給付，亦不得作為上訴人無違約之認定，或作為被上訴人已承認該簽帳
      交易之推定。
  　4.被上訴人於八十六年底即依國際信用卡組織指示，以函文通知各特約商店，停
　　　止寄送卡號名單予特約商店。而系爭信用卡簽帳消費為八十九年七月二十四日
　　　，故本件實無應寄送　停用卡號予上訴人之問題。
  (二)作業手冊已明定一般簽帳交易之處理步驟，是特約商店除依約取得授權號碼外，
    其前步驟仍應踐行，且於簽帳端末機出現異常訊息時，依不同之訊息為相應之處
    理，如特約商店就其中任一步驟未予注意或遵守即構成違約之事由。且作業手冊
    第十三頁貳３及二十三頁簽帳端末機操作說明之規定，上訴人應依各該異常訊息
    為相對應之處理，系爭交易既於刷卡程序出現「Ｃ」之異常訊息，上訴人卻未向
    發卡銀行為人工授權報備，或語音授權作業，且准許換卡刷卡，上訴人所為自有
    違反作業手冊之情事，上訴人所辯均無足採。至上訴人否認收到作業手冊乙節，
    兩造於八十一年十二月十八日即訂約，果未收到作業手冊，何以能進行信用卡簽
    帳交易，上訴人所言不實。
  (三)依約定書所載，上訴人係受被上訴人委託處理信用卡業務之人，因之被上訴人既
    為委任人，則有關簽帳手續費之約定及給付即非屬民法第五百三十五條所指之報
    酬，且被上訴人受委任之範圍僅限於簽收帳款收、付事宜而已，上訴人以被上訴
    人受委任且收取報酬，卻未盡審核簽帳明細義務逕為撥付款項，應依民法第五百
    四十四條規定負損害賠償責任，於法非謂有據，自不足採。
三、證據：援用原審立證方法外，並提出簡便行文表暨重要通知、特約商店＼指定機
    構調整通知單、特約商店進行信用卡簽帳交易作業簡表影本各乙份為證。
    理    由
壹、本訴部分：
一、本件上訴人起訴主張：上訴人自八十一年十二月十八日與被上訴人簽訂特約商店
    約定書（下稱約定書）成為特約商店起，完全依照被上訴人指示，加裝被上訴人
    認可之簽帳端末機，善盡對持卡消費者之信用卡外觀檢驗、授權碼之取得，及簽
    名查核，並依約定程序處理持卡人消費簽帳事宜。八十九年七月二十四日上訴人
    接受附表所示交易後，即向被上訴人請款計七十五萬八千八百元簽帳款，被上訴
    人於審核後扣除手續費共計應給付上訴人七十四萬五千零六十一元，亦於同年月
    二十六日將上開簽帳款項存入上訴人於銀行之帳戶內，詎被上訴人在未徵得上訴
    人同意之下，竟不附理由即私自從上訴人銀行帳戶內扣款二十九萬六千二百五十
    元。被上訴人既因向上訴人收取手續費而受有報酬，其未盡審核簽帳明細義務自
    有過失，依民法第五百四十四條規定，當應賠償上訴人，然被上訴人逕將審核責
    任歸予上訴人，顯悖於誠信原則。況被上訴人未曾通知系爭信用卡屬於偽卡，且
    未收到作業手冊，上訴人自無從知悉而拒絕交易。從而，被上訴人自上訴人銀行
    帳戶扣款，乃無法律上原因而受有利益，並造成上訴人損害，爰依不當得利之法
    律關係，請求被上訴人給付二十九萬六千二百五十元，及自八十九年七月二十六
    日起至清償日止，按年息百分之五計算之利息等語。
    被上訴人則以：上訴人既自八十一年十二月十八日即成為被上訴人之特約商店，
    迄今方否認收到作業手冊，顯不足採。而上訴人既不爭執系爭信用卡交易過程已
    出現「Ｄ」、「Ｃ」，惟上訴人卻未依作業手冊處理，被上訴人嗣依約定書第二
    十六條約定而為附表所示之扣款（未扣款部分爰反訴主張），自有理由。又上訴
    人係使用EDC系統，上訴人係利用簽帳端末機直接向被上訴人請款，而未寄送相
    關簽帳單，故被上訴人並無審核簽帳單是否為真偽之義務，是不得以被上訴人撥
    付系爭信用卡款項即謂已承認各該交易。另被上訴人於八十六年底即通知各特約
    商店取消寄發停卡之通知，上訴人自不得以未為停卡明細通知而免除遵守作業手
    冊規定之義務。再被上訴人雖向上訴人收取手續費，然此非委任之報酬，上訴人
    辯稱被上訴人應依民法第五百四十四條規定負損害賠償責任，容有未洽等語，資
    為抗辯。
二、經查，八十九年七月二十四日自稱李大成、康正中、吳旻哲之成年男子至上訴人
    處購買價值四十八萬元家具，並先以0000000000000000號信用
    卡簽帳十二萬元，經被上訴人許可核給授權碼後，改以00000000000
    00000號信用卡簽帳十五萬元，惟簽帳端末機ＲＥＳＰ出現「Ｄ（即拒絕）
    」訊息，然上訴人未予理會，仍接續接受0000000000000000號
    、0000000000000000號信用卡十五萬元、九萬元之簽帳；嗣前
    揭購買家具成年男子又提出0000000000000000號信用卡簽帳十
    二萬元，於簽帳端末機ＲＥＳＰ出現「Ｃ（即ＣＡＬＬ　ＢＡＮＫ）」訊息後，
    上訴人竟降低刷卡金額，改以八萬元簽帳，詎上訴人於簽帳端末機ＲＥＳＰ仍出
    現「Ｃ（即ＣＡＬＬ　ＢＡＮＫ）」訊息後，又接受改以前已刷卡被拒絕之00
    00000000000000號信用卡簽帳十二萬元，但上訴人對於簽帳端末
    機ＲＥＳＰ仍出現「Ｃ（即ＣＡＬＬ　ＢＡＮＫ）」訊息均不予處理，再接受0
    000000000000000號信用卡簽帳十二萬元（此筆交易經許可，被
    許可之四筆交易即如附表所示）等情，有被上訴人提出之明細表可稽（見原審卷
    第四九頁），且為上訴人所不爭執，堪信此部分事實為真正。惟上訴人對於其未
    於接受前揭「Ｄ」、「Ｃ」訊息後拒絕交易或電知發卡銀行或被上訴人處有違反
    作業手冊之行為則予以否認，且據以前揭情詞而為主張，則上訴人已否遵守作業
    手冊規定進行前揭信用卡簽帳交易，厥為本件首應審究之處，茲敘述如下：
  (一)按「乙方（即上訴人）同意辦理信用卡業務，由甲方（即被上訴人）指定乙方所
    適用之作業程序及方法，並依照本約定書、作業手冊、本約定書特別約定事項及
    甲方書面通知，處理各項作業。」，為約定書第三條所約明，且有兩造不爭之約
    定書附於原審卷可稽，是除約定書之約定外，作業手冊及約定書特別約定事項及
    被上訴人書面通知均為上訴人處理持卡人簽帳之基本規範。而上訴人既於起訴時
    自陳於八十一年十二月十八日即與被上訴人簽訂約定書，對於前揭約定書第三條
    約定即無不知之理，又上訴人已長時期進行信用卡簽帳交易，進而向被上訴人請
    款，則其陳述未收到作業手冊云云，殊難信實。又上訴人係使用EDC(ELECTRONIC
    DRAFT CAPTURE)系統，即裝設簽帳端末機，為兩造不爭之事實，是上訴人關於簽
    帳端末機上訊息顯示之處理，自與上訴人與持卡人進行簽帳交易息息相關，作業
    手冊第十三頁及第二十三頁爰特為「訊息處理」之說明，上訴人自有遵守之義務
    ，先予敘明。
  (二)本件信用卡簽帳交易，其簽帳端末機ＲＥＳＰ曾先後出現「Ｄ」、「Ｃ」訊息，
    已如前述，經對照作業手冊第十三頁及第二十三頁關於此等訊息處理方式：「『
    Ｄ』（即ＲＥＪＥＣＴ），應拒絕交易並聯絡發卡機構或中心（即被上訴人）；
    『Ｃ』則應改採人工或語音授權作業，即打電話至發卡機構或中心確定，否則不
    得繼續刷卡交易；又出現各項訊息，如持卡人欲換卡或變更刷卡金額時，應立即
    電洽中心處理。」，上訴人自應於以0000000000000000號信用
    卡簽帳十五萬元（即經簽帳端末機ＲＥＳＰ出現「Ｄ」）時即刻拒絕交易，上訴
    人非但不遵守前揭作業手冊規定，進而接受其他信用卡之簽帳，上訴人陳稱偽卡
    難以自外觀上辨識、已盡審核義務云云，實有未洽。再持卡人一再更換信用卡刷
    卡，亦已於前述，甚於連續三次出現「Ｃ」訊息後，猶未拒絕交易，依前揭作業
    手冊約定，上訴人已明顯違反約定。至上訴人主張以往亦有於簽帳端末機ＲＥＳ
    Ｐ出現「Ｄ」或「Ｃ」訊息後，改以他信用卡，或降低簽帳金額方式簽帳交易之
    情形，被上訴人卻仍撥付款項，足見上訴人處理本件信用卡簽帳交易已盡注意義
    務云云，惟作業手冊既係上訴人處理信用卡簽帳之說明及約定，自不得以被上訴
    人以往未追究上訴人有作業手冊違反責任，即認本件信用卡簽帳交易未違反作業
    手冊約定。至其他特約商店與收單銀行間之作業流程，乃不同之個案，尚非得以
    等同視之。因此，上訴人聲請調取上訴人以往簽帳、付款資料及全家生活家具企
    業有限公司近六個月至一年之簽帳資料等，非有必要，爰不為准許。
  (三)上訴人又主張被上訴人與其同負審核各批交易明細之義務，被上訴人竟許可本件
    簽帳交易且為付款，自應依民法第五百四十四條規定負損害賠償責任云云。惟查
    ，約定書（下稱約定書）特別約定事項第五條約定：「甲方（即被上訴人）自動
    加總乙方（即上訴人）每日00: 00: 00至23:59:59完成請款並經比對之各批帳款
    ，依本約定書第二十、二十一條約定於二個營業日支付乙方。有關各批比對不符
    之交易明細資料，甲方應寄送乙方核對。」，被上訴人固不為爭執，但上訴人乃
  　使用EDC系統，直接得利用簽帳端末機電子結帳功能完成簽帳請款作業，此並有
    上訴人提出之請款單可佐（見原證三、上證四第二頁），是被上訴人稱上訴人並
    未寄送相關簽帳單予被上訴人，於被上訴人於向發卡銀行為帳務清算後，如就該
    部分簽帳款有爭議而未能撥付予特約商店時，即依約定書第五條後段之規定將各
    批比對不符之交易明細資料送特約商店核對，「各批比對不符之交易明細資料」
    ，係指特約商店請款之金額與被上訴人所撥付金額有不一致時之對帳、調整而言
    等語，堪予採信。故前揭約定書特別約定事項第五條約定，與被上訴人是否負有
    審核簽帳之義務無涉，上訴人以此抗辯被上訴人違反審核簽帳明細義務云云，即
    有不當。另上訴人逕利用簽帳端末機即得請款，被上訴人至多四個營業日內即應
    將扣除手續費後之淨額付予上訴人（作業手冊第十六頁參照），是被上訴人於八
    十九年七月二十四日以簽帳端末機請款、上訴人於同年月二十六日即為付款（見
    原證三至五、上證四），乃被上訴人為遵守作業手冊使然，要難以此推翻上訴人
    已違反作業手冊關於「訊息處理」約定之事實，上訴人以被上訴人准予撥付簽帳
    消費款乃承認本件簽帳交易為其抗辯，難認有理。
  (四)再依「優勢之風險承擔人」理論而言，即應將風險分配於支付最少成本即可防阻
    風險發生之人，始能達成最高經濟效率之目的。又因信用卡之簽帳交易為持卡人
    與特約商店之交易行為，其法律性質為買賣或提供勞務，與一般之交易相同，故
    特約商店亦應瞭解其所交易之相對人為何人，否則即無由成立該交易之法律關係
    ，且就信用卡交易之流程而言，因特約商店係直接接觸持卡人持信用卡消費之人
    ，亦為唯一能現場辨識信用卡真偽之人，為可防阻偽冒信用卡交易產生之人，其
    於接受信用卡消費及服務時，均可再次檢查信用卡之基本防偽記號、簽帳單上簽
    名與信用卡上既有之簽名是否相符，甚可查詢持卡人是否為真正之信用卡申請人
    ，以之決定是否接受該筆信用卡消費。故於兩造所簽訂之約定書課以特約商店負
    有防阻持偽造信用卡消費、冒用他人信用卡消費之義務，否則作業手冊前揭「訊
    息處理」之相關約定即失其意義。上訴人未依作業手冊約定處理，應分擔本件簽
    帳交易係偽卡交易之風險，自屬當然。
  (五)從而，上訴人有遵守作業手冊之義務，卻於簽帳端末機ＲＥＳＰ出現「Ｄ」、「
    Ｃ」時未依循作業手冊流程處理，已有違反情事，堪予認定。
三、次查，上訴人於八十九年七月二十四日接受本件交易（如附表所示）後，即向被
    告請領簽帳總額計七十五萬八千八百元，被上訴人於審核後扣除手續費共計給付
    上訴人七十四萬五千零六十一元，亦於同年月二十六日將前揭簽帳款項存入上訴
    人於銀行之帳戶內，惟被上訴人嗣自上訴人之銀行帳戶扣款二十九萬六千二百五
    十元等情，有兩造不爭之請款單、存摺內頁、特約商店＼指定機構調整通知單可
    證（見原證三至五、上證四），此部分事實亦信為真正。然被上訴人辯稱此項扣
    款係本於約定書之約定等語，經查：約定書第二十六條約定：「乙方（即上訴人
    ）未依本約定書及作業手冊之約定處理之帳款，甲方（即被上訴人）不負支付該
    筆帳款之義務；若甲方已為給付者，乙方應負返還之責。甲方得由乙方他次請款
    金額中予以扣抵，致生之損害，乙方應負賠償之責。」，有卷附約定書可憑。而
    上訴人處理本件信用卡簽帳交易確有違反作業手冊關於「訊息處理」之約定，業
    於前述，依此，被上訴人辯稱無支付本件四十八萬元簽帳款項義務，自有依據而
    足採。被上訴人於撥付本件信用卡簽帳款項後，再自上訴人銀行帳戶扣款二十九
    萬六千二百五十元，非謂無由，應予准許。
貳、反訴部分：
一、被上訴人於原審提起反訴主張：上訴人處理本件信用卡簽帳交易有明顯疏失，及
    未遵守作業程序之情事，被上訴人就已付之四十七萬一千三百六十元，自得依約
    定書第二十六條約定請求返還。惟被上訴人已扣回二十九萬六千二百五十元（即
    上訴人原審起訴之請求），爰依約定書第二十六條後段約定，請求上訴人給付十
    七萬五千一百十元，及自反訴起訴狀繕本送達上訴人之翌日起至清償日止，按年
    息百分之五計算之利息等語。
    上訴人則辯稱：其陳述與其於本訴部分所述者同。
二、上訴人處理本件信用卡簽帳交易確已違反作業手冊關於「訊息處理」之約定，被
    上訴人無支付如附表所示四十八萬元簽帳款項之義務（扣除手續費為四十七萬一
    千三百六十元），且已扣回二十九萬六千二百五十元，均如前述，基此，被上訴
    人再依約定書第二十六條後段約定，請求上訴人返還本件信用卡簽帳款項剩餘部
    分即十七萬五千一百十元（471,360-296,250=175,110），及自反訴狀繕本送達
    上訴人之翌日即八十九年九月三十日起至清償日止，按年息百分之五計算之利息
    ，非屬無稽。
參、綜上，上訴人處理本件信用卡簽帳交易既有前述之違反作業手冊情事，被上訴人
    嗣本於約定書第二十六條後段規定而為二十九萬六千二百五十元之扣款，即難謂
    無據，上訴人反以被上訴人無法律上原因受有扣款款項之利益，實非有理。又被
    上訴人無支付四十八萬元簽帳款項之義務（扣除手續費為四十七萬一千三百六十
    元），則被上訴人於原審依據約定書第二十六條後段規定請求上訴人返還剩餘簽
    帳款項十七萬五千一百十元，及自反訴狀繕本送達上訴人之翌日即八十九年九月
    三十日起至清償日止，按年息百分之五計算之利息，亦屬有據。從而，原審就上
    訴人本於不當得利法律關係，請求返還二十九萬六千二百五十元，及自八十九年
    七月二十六日起至清償日止，按年息百分之五計算利息之本訴部分，為上訴人敗
    訴之判決，暨判決命上訴人應給付被上訴人十七萬五千一百十元，及自反訴狀繕
    本送達上訴人之翌日即八十九年九月三十日起至清償日止，按年息百分之五計算
    之利息，且就反訴部分斟酌相當擔保金額准許兩造假執行或免為假執行之聲請，
    經核均無不合。上訴意旨指摘原判決不當，求予廢棄改判，為無理由，爰駁回其
    上訴。
肆、本件事證已臻明確，兩造其餘攻擊防禦方法及所為之立證，與判決之結果不生若
    何影響，無庸再逐一論究，合併敘明。
據上論結，本件上訴為無理由，依民事訴訟法第四百三十六條之一第三項、第四百四
十九條第一項、第七十八條，判決如主文。
中　　　華　　　民　　　國　　九十一　　年　　 　一 　　月　　 十八 　　日
　　　　　　　　　　　　　　　 　　　 民事第二庭審判長法　官　丁蓓蓓
　　　　　　　　　　　　　　　　　　　 　　　　　　　 法　官　陳婷玉
　　　　　　　　　　　　　　　　　　　　　 　　　　　 法　官　許純芳
右為正本係照原本作成。
本判決不得上訴。
中　　　華　　　民　　　國　　九十一　　年　　 　一 　　月　　 十八 　　日
　　　　　　　　　　　　　　　　　　　　　　　　　法院書記官　劉碧輝
